【裁判字號】    99,上更(一),175
【裁判日期】    990729
【裁判案由】    妨害性自主
【裁判全文】
臺灣高等法院刑事判決             99年度上更(一)字第175號
上  訴  人
即  被  告  甲○○
指定辯護人  義務辯護律師何威儀律師
上列上訴人因妨害性自主案件，不服臺灣士林地方法院95年度訴
字第452號，中華民國96年11月5日第一審判決（起訴案號：臺灣
士林地方法院檢察署94年度偵字第6215號），提起上訴，經判決
後，由最高法院發回更審，本院判決如下：
    主  文
原判決撤銷。
甲○○連續對於未滿十四歲之女子為猥褻之行為，處有期徒刑壹
年陸月，減為有期徒刑玖月；又對於未滿十四歲之女子為性交，
處有期徒刑年，應執行有期徒刑年肆月。
    事  實                                
一、甲○○原在臺北市○○區○○街55巷3號1樓（嗣遷移至同街
    90號1 樓）經營21世紀兒童美語補習班，又於民國（下同）
    92年間（當時甲女國中一年級）遷至臺北市捷運芝山站附近
    而未掛招牌招生營業（下稱：捷運芝山站補習班）。代號00
    000000號之甲女（真實姓名、年籍均詳卷）自國小2 年級起
    ，迄國中一年級下學期止，每週一至週六均至甲○○開設之
    補習班補習。甲○○熟知甲女之年籍、性格及家庭背景，深
    知甲女父母忙於事業，甚少與甲女溝通，且明知甲女係未滿
    14歲之女子，竟基於對因教育關係受自己監督之人利用權勢
    為猥褻行為之概括犯意，於90年間某日（即甲女就讀國小 5
    年級時），在21世紀兒童美語補習班內，趁其他同學均在上
    課之機會，召甲女至空教室，褪去甲女褲子，撫摸甲女胸部
    、外陰部及身體其餘部位。嗣食髓知味，承前概括犯意，連
    續於補習班下課後載送甲女及其他同學返家時，均先載送其
    他同學返家後，又將甲女載返補習班，與甲女獨處，以手撫
    摸甲女之胸部之方式，對於甲女為猥褻行為。嗣甲○○所營
    補習班遷址至臺北市捷運芝山站附近後，甲○○週六整天均
    藉詞幫甲女加強功課而與甲女獨處，甲○○除承前猥褻之概
    括犯意，仍以約每週2至3次之以上開方式對於甲女猥褻外，
    竟另基於對因教育關係受自己監督之未滿14歲女子利用權勢
    為性交行為之犯意，令甲女為其口交1 次，以滿足自己之性
    慾。迄93年6、7月間即甲女國中一年級下學期結束，將升國
    中二年級之間，甲女母親（代號00000000A ，真實姓名、年
    籍均詳卷）已察覺有異，雖仍不知悉詳情，仍將甲女更換至
    其他補習班補習。甲○○明知甲女已不在其經營之補習班補
    習，且甲女已將其與被告間之情事透露部分予父母知悉，甲
    ○○仍又承前猥褻之概括犯意，透過管道查悉甲女所在之補
    習班，於93年7 月中旬某日至該址指責甲女稱：「妳為何背
    叛我？為何要跟家人說」等語，並命甲女每日均須至甲○○
    臺北市○○區○○路36巷2號4樓租屋處與其共處。甲女因甲
    ○○偏激之舉動，且因長年受教於甲○○，習於其教師形象
    ，乃再聽命於每日下午4點放學後，6點開始補習前，前往甲
    ○○臺北市○○區○○路36巷2號4樓租屋處。甲○○則在上
    址以平均每星期2至3次，脫下甲女衣褲，備妥紙內褲供甲女
    換穿後，以撫摸甲女之胸部、外生殖器、以自己之生殖器摩
    擦甲女之大腿內側及要求甲女以手撫摸其生殖器之方式為猥
    褻行為滿足其性慾。迄94年1月15日下午2時許，甲○○在臺
    北市○○區○○路36巷2號4樓租屋處以上開方式對甲女猥褻
    後，又於94年1 月18日前往甲女就讀之國中欲找甲女，甲女
    深覺無法忍受，始報警處理。
二、案經臺北市政府警察局北投分局報告臺灣士林地方法院檢察
    署檢察官偵查起訴。
    理  由                                
壹、證據能力部分
一、按訊問被告，除有急迫情況經記明筆錄者外，應全程連續錄
    音；必要時，並應全程連續錄影。又筆錄內所載之被告陳述
    與錄音或錄影之內容不符者，除有急迫情況且經記明筆錄而
    未錄音、錄影之情形外，其不符之部分，不得作為證據，刑
    事訴訟法第100條之1第1項、第2項規定甚明。上開規定，依
    同法第100條之2之規定，於司法警察官或司法警察訊問犯罪
    嫌疑人時所準用。故審理事實之法院，遇有被告抗辯其未有
    如訊問筆錄所載之陳述時，應先予調查或調取該訊問過程之
    錄音或錄影帶，加以勘驗，以判斷該筆錄所載被告之陳述得
    否作為證據。而被告甲○○雖在本院審理中，除由其辯護人
    以言詞陳明：「被告在警詢及原審（按指第一審）審判筆錄
    講口交部分不實在」外，並具狀詳陳其口供與筆錄不符云云
    （見本院上訴審卷第35頁背面；第39頁），然經本院更(一)審
    勘驗之結果認：(1)原審於96年8 月30日審判筆錄所載之「我
    現在要認罪，不要再問證人了，剛剛證人甲女所述的我撫摸
    、親吻她身體、胸部、陰部及口交的行為，我都認罪了」筆
    錄內容，與錄音光碟內容一致；(2)士林地檢署94年8 月10日
    訊問筆錄記載「（問：你是否有用手指頭或是其他的東西插
    入她的生殖器？）答：我忘記。改稱有（點頭）」之內容，
    經勘驗結果為「（問：你是否有用手指頭或是其他的東西插
    入她的生殖器？）答：我忘記。（問：有就有沒有就沒有，
    什麼忘記，有吧？）28分被告點頭」，有本院99年6 月21日
    勘驗筆錄附卷可稽，足認上開筆錄內容，均與被告之陳述相
    符，自得採為證據。
二、次按被告以外之人於審判外之言詞或書面陳述，除法律有規
    定者外，不得作為證據；又被告以外之人於審判外之陳述，
    雖不符合同法第159條之1至第159條之4之規定，但經當事人
    於審判程序同意作為證據，法院審酌該言詞陳述或書面陳述
    作成時之情況，認為適當者，亦得為證據。當事人、代理人
    或辯護人於法院調查證據時，知有第159條第1項不得為證據
    之情形，而未於言詞辯論終結前聲明異議者，視為有前項之
    同意，刑事訴訟法第159條第1項及第159條之5分別定有明文
    。查本判決下列所引用被告以外之人審判外陳述，除甲女警
    詢、甲女之母即代號00000000A、堂姐00000000B於警詢之審
    判外陳述，經被告之原審辯護人否定其證據能力外，餘雖屬
    傳聞證據，然已據當事人於原審準備程序及審判期日中均表
    示同意作為證據方法而不予爭執，且迄至言詞辯論終結前亦
    未再聲明異議，本院審酌上開證據資料製作時之情況，尚無
    違法不當及證明力明顯過低之瑕疵，亦認為以之作為證據應
    屬適當，故揆諸前開規定，爰逕依刑事訴訟法第159條之5規
    定，認前揭證據資料均有證據能力，先予敘明。至甲女警詢
    、甲女之母即代號00000000A、堂姐00000000B之警詢筆錄，
    則無例外得取得證據能力之事由，應排除其證據能力。
三、再按法院或檢察官得囑託醫院、學校或其他相當之機關、團
    體為鑑定；其須以言詞報告或說明時，得命實施鑑定或審查
    之人為之，刑事訴訟法第208條第1項定有明文。查卷附行政
    院國軍退除役官兵輔導委員會臺北榮民總醫院（下稱：臺北
    榮民總醫院）出具之被告精神鑑定書1 份，係經原審囑託該
    機關所實施之鑑定，有原審96年8月9日士院鎮刑愛字第0960
    212232號函文在卷可稽，是上開鑑定書依上開規定自具有證
    據能力。又臺北榮民總醫院受理疑似性侵害事件驗傷診斷書
    1份，雖非由檢察官或法院委鑑，惟參考法務部92年5月20日
    法檢字第09208023號函送之法務部「因應刑事訴訟法修正工
    作小組」研討刑事訴訟法修正相關議題決議，及本院於92年
    8月1日舉行之刑事訴訟法新制法律問題研討會決議，以基於
    檢察一體原則，得由該管檢察長對於轄區內之案件，以事前
    概括選任鑑定人或囑託鑑定機關（團體）之方式，俾便轄區
    內之司法警察官、司法警察對於調查中之此類案件，得即時
    送請事前已選任之鑑定人或囑託之鑑定機關（團體）實施鑑
    定，該鑑定人或鑑定機關（團體）亦應視同受承辦檢察官所
    選任或囑託而執行鑑定業務，其等出具之書面鑑定報告應屬
    刑事訴訟法第206 條所定之傳聞例外，當具有證據能力（法
    務部92年9月1日法檢字第0920035083號函可供參照）。
貳、實體部分
一、訊據上訴人即被告甲○○對於甲女係其基於對因教育關係受
    自己監督之人，且明知甲女未滿14歲，於前揭時、地撫摸甲
    女身體、胸部、陰部等猥褻行為、並有對甲女為口交1 次之
    犯行，然辯稱：伊與甲女係男女朋友關係，並非老師與學生
    之關係。另伊對甲女是隔著衛生褲撫摸，手指未插入渠性器
    官云云。
二、經查：
  (一)被告有對於甲女為撫摸、親吻其胸部、陰部及口交行為1 次
    ，已據被告於原審及本院更(一)審審理時供承不諱（見原審卷
    第132頁、本院99年7月15日審判程序筆錄），核與甲女於偵
    訊中證稱：伊係從小學起即由被告教，剛升上小學5 年級時
    ，被告說星期六有奧林匹克數學，一定要來，那時被告開設
    的補習班在蘭雅國小對面，伊從那時起會在非補習的時間留
    下來與被告一起。伊都上到中午，到下午時，被告仍叫伊待
    在補習班，別人則沒有留下來，被告就帶伊去看電影、吃飯
    、去公園走走，隨便亂聊；有時候在考試前，被告會幫伊複
    習功課；從伊國二上學期起，即93年9 月時，伊已到別的補
    習班補習，被告租房子在伊補習班附近，因為伊國中4 點放
    學，補習班則是6 點上課，被告叫伊在這中間要去租住處找
    被告，這段期間有時去吃飯，有時被告則會脫伊衣服、摸伊
    胸部，生殖器；被告摸伊生殖器時，把伊衣服全部脫光，被
    告自己也沒有穿衣服。伊會躺在床上，被告則將生殖器靠在
    伊大腿上，手扶著伊膝蓋，抬起伊腳，人前後動，一直做到
    被告射精為止，射精在伊身上，同時摸伊胸部、屁股、外生
    殖器，平均每星期2 次左右。伊與被告發生肉體接觸，是從
    國小五年級時就開始了等語（見臺灣士林地方法院檢察署94
    年度偵字第6215號卷【下稱：6215號卷】，第54頁至第55頁
    ）；於原審再就其自國小5年級上學期起，迄至94年1月15日
    止，期間被告如何趁每週六補習班下課後與伊有較長之相處
    時間，或者利用載送伊返家之機會，或利用上課空檔時間，
    在21世紀兒童美語補習班空教室、捷運芝山站補習班內遊戲
    室、臺北市○○區○○路租屋處等地，撫摸、親吻伊胸部，
    摸伊外陰部，並以生殖器摩擦伊大腿射精，以及被告僅在捷
    運芝山站補習班時期，曾命伊對其口交，雖未射精在伊嘴巴
    內，但被告之生殖器有在伊嘴巴內上下抽動等情證述相符（
    見原審卷第129至131頁）。此外，甲女並就被告第一次對伊
    猥褻之情形，乃證稱：第一次被告對伊作撫摸、親吻身體的
    行為時，是伊在上別的老師的課時，被告叫伊出來，帶伊去
    另外一間空教室，教室都沒有開燈，被告沒有跟伊說任何話
    ，就撫摸伊身體，伊不知道被告是否有脫衣服，但是有脫伊
    褲子，當時因為不知被告在幹嘛，所以沒有做任何反應，只
    覺得被告是老師，所以要服從；只曾有一次在被告親吻伊時
    ，咬被告嘴唇藉以反抗，嗣後均即因被告是老師，伊覺得害
    怕，始順從被告之意，單純承受等語（原審卷第129、130頁
    ），另徵以甲女上開僅指陳被告曾命伊對其口交，雖未射精
    在伊嘴巴內，但被告之生殖器有在伊嘴巴內上下抽動等情，
    並未明確指述被告有多次口交行為或其頻率，而被告就此乃
    坦承伊確有對甲女口交1 次之犯行，顯見被告自甲女國小五
    年級起，迄94年1 月15日止，均基於對因教育關係受自己監
    督之未滿14歲女子利用權勢為猥褻行為之概括犯意，在21世
    紀兒童美語補習班、捷運芝山站補習班，及臺北市○○區○
    ○路租屋處，以撫摸、親吻甲女胸部、外陰部及身體其餘部
    位，並以生殖器摩擦甲女大腿方式，對於甲女猥褻；期間在
    捷運芝山站補習班時期，且另基於對於未滿14歲之女子為性
    交行為之犯意，命甲女為其口交1 次等情，至為明確。是被
    告上開自白核與事實相符，自堪採為認定犯罪之證據。
  (二)再據甲女之母即代號00000000A 於原審證稱：伊在甲女國一
    下學期時，經甲女同學告知，再與證人即甲女堂姐代號0000
    0000B 詢問甲女，經甲女告知有與被告為親密行為等情，核
    與證人代號00000000B 於偵訊時所證相符（見6215號偵查卷
    第53頁），被告雖僅係甲女補習班老師，惟甲女自國小2 年
    級起，即受教於被告，對被告師長形象，根深蒂固，與學校
    老師相較，相處時間更長，影響更鉅，被告對甲女具有教育
    之監督關係，且足供被告利用遂己犯行，亦合常情。則甲女
    上開所證，確堪信憑。
  (三)被告雖辯稱與甲女是男女朋友關係，非老師與學生之關係云
    云，然為甲女於原審堅決否認，並證稱：當時無師生戀，伊
    沒有喜歡他，因為是害怕他找伊，會罵伊、打伊，才順他，
    去找他等語（見原審卷第122 頁），而衡酌被告於偵查中曾
    供稱：「（是否知道他很怕妳，才與你發生性行為？）我覺
    得一半一半，一半怕我，一半是他愛我」（見6215號偵查卷
    第65頁）云云，惟此對照甲女上開所證：第一次被告對伊作
    撫摸、親吻身體的行為時，是伊在上別的老師的課時，被告
    叫伊出來，帶伊去另外一間空教室，教室都沒有開燈，被告
    沒有跟伊說任何話，就撫摸伊身體，伊不知道被告是否有脫
    衣服，但是有脫伊褲子，當時因為不知被告在幹嘛，所以沒
    有做任何反應，只覺得被告是老師，所以要服從；只曾有一
    次在被告親吻伊時，咬被告嘴唇藉以反抗，嗣後均即因被告
    是老師，伊覺得害怕，始順從被告之意，單純承受等語，顯
    見甲女當時確因年幼對性行為全然不懂，又豈會藉此表達愛
    意，故甲女斯時表徵於外者應僅有對被告懼怕而已，而被告
    為智識正常之成年人，又豈有不知甲女乃係因受教於被告，
    對被告師長形象，根深蒂固，因心生懼怕而不敢反抗之理？
    足見被告所辯係避重就輕之詞，不足採信。至被告所提出之
    台安醫院及台北市立醫院松德院區診斷證明書，僅能證明其
    曾因適應障礙及心理壓力住院之事實，尚不能證明與本案有
    何直接關係，尚難採為有利被告之認定。
  (四)綜上所述，被告對於未滿十四歲之甲女為猥褻、及性交犯行
    之事證均已明確，所辯要係卸責避就之詞，不足採信，犯行
    可以認定，應依法論科。
三、至公訴人認被告以手指伸入甲女陰道，而對甲女性交等情，
    無非以甲女於偵查中證稱：被告有放手指頭到伊生殖器裡面
    等語（見6215號偵查卷第55頁），與被告自承：「（問：你
    是否有用手指頭或是其他的東西插入她的【指甲女】生殖器
    ？）我忘記，改稱有（點頭）」云云，為其主要論據。惟細
    繹卷附甲女之94年1 月18日臺北榮民總醫院受理疑似性侵害
    事件驗傷診斷書，驗傷結果顯示甲女之處女膜並無外傷，則
    被告是否確以手指伸入甲女陰道，已有可疑。再徵之甲女於
    原審行交互詰問時，已就被告以手指對其陰部所為之行為態
    樣，詳證稱：「（問：他有無用手指頭插入妳的陰道？）是
    有一點點」、「（問：妳提到撫摸下體，只有摩擦，沒有插
    入？）有插入一點點」（見原審卷第107、113、114、120頁
    ），且就所謂「插入一點點」等情，釋稱：「（問：所謂的
    一點點，是否有在外陰唇摩擦，妳感覺有進入？）我不知道
    外陰唇是哪裡」、「（問：妳說有摸妳一點點，妳的感覺如
    何？）沒什麼感覺，就是很討厭，噁心而已」、「（問：當
    時會不會痛？）不會」、「（問：有無流血？）沒有」；「
    （問：妳剛剛提到芝山捷運站補習班時，有手指伸入一點點
    ，意思還是跟之前一樣？）是」、「（問：當時陰道也是沒
    有痛，也沒有流血）是」等語（見原審卷第118 頁），則被
    告當係僅以手指在甲女陰道外之外陰部撫摸，而未將手指伸
    入甲女陰道，當堪認定。公訴人逕以甲女及被告於偵查中不
    明確之供證，資為論罪基礎，尚嫌速斷。
四、原審檢察官另以95年9 月18日補充理由書擴張起訴事實，認
    被告於93年6、7月間，因2 人上開行為已為甲女父母知悉，
    又另起強制性交之概括犯意，於93年7 月間某日尋獲已在其
    他補習班補習之甲女，以持刀、言語脅迫等違反甲女意願之
    方式，恐嚇甲女並要求恢復以前關係，甲女心生畏懼，遂依
    被告要求於每日下課後、補習前至臺北市○○區○○路住處
    ，以每星期2至3次頻率，先以撫摸甲女胸部、陰部，及以自
    己陰莖摩擦甲女大腿內側等猥褻行為後，繼之對甲女強制性
    交多次得逞，而認被告另犯刑法第222 條第1項第2款之加重
    強制性交罪，與業經起訴部分具有高低度關係，認係起訴效
    力所及，此部分併為審究云云（見公訴人95年9 月18日補充
    理由書、原審卷第133頁）。然查：
  (一)甲女已於原審證稱：被告在臺北市○○區○○路住處階段，
    並未命伊對其口交等語明確（見原審卷第113 頁）；而被告
    雖以手指撫摸甲女外陰部，惟並未「進入」甲女陰道，業如
    前述，被告所為均與修正前、後刑法第10條第5項第2款「性
    交」之定義未符。
  (二)又按性交與猥褻之區別，不在其方法、手段，乃在其有無姦
    淫之犯意或目的；又所謂兩性生殖器接合構成姦淫既遂一節
    ，係以兩性生殖器官是否接合為準，不以滿足性慾為必要，
    申言之，即男性陰莖一部已插入女陰，縱未全部插入或未射
    精，亦應成立姦淫既遂，否則雙方生殖器官僅接觸而未插入
    ，即未達於接合程度，應為未遂犯，最高法院62年度台上字
    第2090號判例意旨可資參照。甲女雖證稱：被告僅有一次曾
    經在臺北市○○區○○路租屋處嘗試以性器進入伊陰道等語
    ，惟其亦證稱：那次一開始被告沒有在伊大腿附近摩擦；那
    次被告有帶保險套，伊站著彎腰，手扶著床，被告是從後面
    嘗試進入，有往陰道那邊摩擦，與平常在大腿磨擦不太一樣
    ，就是進不去、伊不知道被告是接觸到尿道口或是陰道口等
    語（見原審卷第121頁、第131頁）。則被告意在姦淫，或僅
    意在猥褻，自應依積極證據而為證明。依客觀證據研判，被
    告固有將性器置於甲女之性器外摩擦，或以手撫摸甲女外陰
    部，然僅以甲女上開所證，復審酌被告係成年人其腕力較強
    ，倘有意插入，當無不遂之理，故僅以甲女上開所證，仍難
    排除被告僅意在猥褻甲女，而無何對甲女性交犯意之可能性
    ，依「罪證有疑，利於被告」之證據法則，應為有利被告之
    認定。
  (三)公訴人又以被告以持刀、言語脅迫方式，命甲女須於每日下
    課後、補習前，至被告臺北市○○區○○路住處獨處，進而
    對甲女性交或猥褻云云。惟此部分事實僅有證人甲女於原審
    之單一證述為據（見原審卷第122、123、126 頁）；且其所
    證：就那一次拿刀時，伊回家就跟伊媽媽說云云（見原審卷
    第122頁），又核與甲女之母即代號00000000A所證：「（問
    ：被告在妳女兒換補習班之後，有持刀到新的補習班找她，
    妳女兒有無告訴妳？）事情發生之後才告訴我，就是我跟她
    堂姐問她時，一起說的」、「（問：她有無告訴妳被告要求
    她每天下課後都要去被告建民路的租屋處？）發生之後才講
    的」等語不符（見原審卷第138 頁），除已不能以甲女之母
    所述，佐證甲女證述屬實外，甲女此部分證詞之信用性亦堪
    置疑。參以甲女在首次將有關與被告發生親密關係之事透露
    予家人知悉時，又僅輕描淡寫稱：被告親伊（見原審卷第14
    1頁）云云，復對證人即代號00000000B稱：「（問：妹妹是
    何時跟你說，陳老師有親過她？）因為被害人的母親有跟我
    提起過，被害人一直在說謊，請我幫忙問，所以我才會在她
    國一升國二的暑假問她，我問她『你們2 人是什麼關係？』
    ，被害人在紙上寫『LOVE』，我問她他有無親妳？她說有和
    被告接吻和擁抱，當時她並沒有跟我提到有跟甲○○有發生
    性關係」等語（見6215號偵查卷第53頁），顯見甲女與被告
    之間所為，自甲女國小五年級起，迄上開國一升國二的暑假
    ，因日久不能謂全無摻雜情感因素在內，但依甲女事後躲避
    被告等表現，應仍未至於社會常情之男女朋友關係。俟甲女
    改換補習班，且稱希望與被告分開，父母又均已介入此事，
    惟對照甲女卻又依被告之言，將搬家後之臺北縣淡水鎮○○
    ○路住所門禁管制卡交付被告，迄94年1 月間前，竟仍對家
    人隱瞞此事，向母親謊稱門禁管制卡不見等情（見原審卷第
    139 頁），益見甲女係因師生關係而害怕遭被告責罵所致。
    此外，甲女漸識事以後，當已知悉此段事件對其身心及未來
    造成之影響，亦不無藉重新定義此一事件，以重行型塑自我
    之動機，因認不能以甲女片面未經具結之指述，據以論斷被
    告構成刑法第222條第1項第2 款之重罪。
  (四)況刑法第221條第1項所稱「以其他違反其意願之方法而為性
    交」，係緊接在法文「強暴、脅迫、恐嚇、催眠術」等具體
    例示之方法之後，依法條體系解釋，其他違反其意願之方法
    ，自應具有上開例示方法之本質或內涵，否則，徒以被害人
    心中之主觀意思而定，不惟無法明確界定，法之適用亦將失
    其安定性，並違反罪刑法定主義之原則。被告既係利用權勢
    對於甲女為猥褻、性交，甲女初遭被告猥褻、性交時，或因
    年幼不解涵義，甲女前開遭被告持刀、恐嚇之證述又別無其
    他佐證可認堅實可信，不能證明被告採取「脅迫」手段遂其
    犯行，亦不得逕推定被告所為係該當於「以其他違反其意願
    之方法而為性交」之構成要件。
  (五)綜上，原審檢察官擴張起訴事實部分，依卷存證據既不足以
    認定被告犯罪，既未成罪，即非起訴效力所及，本院即無從
    併予審究，亦無庸不另為無罪之諭知，附此敘明。
五、論罪
  (一)被告行為後，刑法部分修正條文業經修正，並於於95年7月1
    日起生效施行；依修正後刑法第2條第1項之規定，係規範行
    為後法律變更所生新舊法律比較適用之準據法，於現行刑法
    施行後，應適用現行刑法第2條第1項之規定，為「從舊、從
    輕」之比較（參照最高法院95年5月23日第8次刑事庭會議決
    議）。查被告行為後，新修正刑法刪除56條連續犯之規定，
    若適用新法，則應將被告所犯多次猥褻犯行分論併罰，合併
    計算其法定刑，比較新、舊法結果，自以舊法較有利於被告
    ；另被告因對未滿十四歲女子猥褻、性交罪分論併罰，而應
    依刑法第51條第5 款定其應執行之刑，依修正後之規定，合
    併之刑期不得逾30年，較之修法前不得逾20年為重，亦以舊
    法較有利於被告對被告。則依刑法第2條第1項之規定，應整
    體適用修正前之規定。至刑法第10條第5 項關於「性交」之
    定義亦經修正，惟按88年4月21日增訂之刑法第10條第5項關
    於「性交」之定義，依其文義解釋，係指：一、加害人以其
    性器，進入被害人之性器、肛門或口腔之性侵入行為；二、
    以加害人性器以外之其他身體部位或器物，進入被害人之性
    器、肛門之性侵入行為；修正後之刑法第10條第5 項，將「
    性交」之定義，修正為：「稱性交者，謂非基於正當目的所
    為之下列性侵入行為：一、以性器進入他人之性器、肛門或
    口腔，或使之接合之行為。二、以性器以外之其他身體部位
    或器物進入他人之性器、肛門，或使之接合之行為」，兩者
    定義雖有差異，惟依本案具體情形，被告之性器除進入甲女
    口腔外，且上下抽動，藉以滿足被告性慾，俱如前述，此一
    狀態既由被告支配實現，不論依88年4 月21日增訂之刑法第
    10條第5項第1款，或94年2月2日修正之刑法第10條第5項第1
    款，被告所為均應評價為「性交」行為，此與以加害人口腔
    接合被害人性器之行為原屬「猥褻」概念之範疇（最高法院
    95年度台上字第3272號刑事判決、94年度台上字第5225號刑
    事判決意旨參照），嗣依94年2月2日修正公布、95年7月1日
    施行之刑法第10條第5項第1款始能評價為「性交」之行為，
    情形迥異，即本案被告上開形式之口交犯行，無論依修正前
    後刑法之規定，均屬性交行為，該法律修正，對被告不生有
    利與否之情形，即無新舊法之比較問題，附此敘明。
  (二)按刑法第227條第1項之對於未滿十四歲之男女為性交罪，與
    第2 項之對於未滿十四歲之男女為猥褻之行為罪，係不同之
    犯罪行為。行為人若以性交之犯意，先對被害人為猥褻，繼
    而為性交，其中猥褻行為係性交之前置行為，不容割裂為二
    罪之評價，則猥褻之階段行為自應為性交行為所吸收；若數
    行為中，有為猥褻，有為性交，或兼而有之，則應分別論處
    ，不可不分情形而一律認為猥褻係性交之階段行為而被吸收
    （最高法院98年度台上字第3316號、94年度台上字第1979號
    、92年度台上字第2964號判決意旨參照）。查被告有如犯罪
    事實欄所載對甲女為猥褻、性交之行為，而該1 次性交行為
    前之猥褻行為，固應為該1 次性交行為所吸收，惟此部分與
    其他被告乃基於猥褻之犯意，對甲女所為之猥褻行為，並無
    階段行為關係，即不能認亦為該次性交行為所吸收，自應予
    分論併罰。又甲女係80年1 月23日生，有其年籍資料在卷足
    憑，於被告上開妨害性自主時為未滿14歲之人，可以認定。
    是核被告上開所為，分別係犯刑法第227條第1項之對未滿14
    歲之女子為性交罪、及同法第227條第2項之對未滿14歲之女
    子為猥褻行為罪。又起訴書雖僅敘及被告涉犯刑法第227 條
    第2項之犯罪事實，疏未論及其中1次為被告對於未滿14歲之
    甲女以口交方式性交之刑法第227條第1項之犯行，亦有未洽
    ，惟此部分與起訴書敘及該次猥褻行為之事實，具有階段行
    為之吸收關係，當為起訴效力所及，法院自得審究，無庸依
    刑事訴訟法第300條變更起訴法條。又按刑法第228條第1 項
    、第2 項之利用權勢性交、猥褻罪，係因加害之行為人與被
    害人間具有親屬、監護、教養、教育、訓練、救濟、醫療、
    公務、業務或其他類似之關係，而利用此權勢或機會，進行
    性侵害，被害人雖同意該性行為，無非礙於上揭某程度之服
    從關係而曲從，性自主意思決定仍受一定程度之壓抑，故獨
    立列為另一性侵害犯罪類型，但如被害人係未滿十四歲之人
    時，即應依吸收關係（重行為吸收輕行為），直接課以對於
    未滿十四歲之男女為性侵害罪責，不發生想像競合犯從一重
    處斷之問題。抑有進者，縱因吸收關係，而得將上揭利用權
    勢關係進行性侵害之情節，認定為犯罪事實之一部分，以顯
    示犯行之全貌與法益侵害之嚴重性（最高法院51年台上字第
    1214號判例、及本次發回意旨參照）。又被告先後多次對於
    未滿14歲之甲女所為之猥褻行為，時間緊接，所犯係相同構
    成要件之罪，顯係基於概括犯意反覆為之，應依修正前刑法
    第56條連續犯之規定論以一罪，並依法加重其刑。再按兒童
    及少年福利法第70條第1 項雖規定：「成年人‧‧‧故意對
    兒童及少年犯罪者，加重其刑至2分之1。但各該罪就被害人
    係兒童及少年已定有特別處罰規定者，不在此限。」，惟被
    告所犯之刑法第227 條第1項、第2項之罪，均係對被害人為
    未滿14歲之兒童或少年所設之特別處罰規定，自均無再適用
    兒童及少年福利法第70條第1 項前段規定加重其刑之必要（
    最高法院86年度台非字第288號判決參照）。
六、原審以被告犯罪事證明確，予以論罪科刑，固非無見，惟查
    ：(1)原判決對於本案是否構成強制猥褻罪，事實認定與理由
    說明已不盡一致，即有未洽；(2)依上開事證，可得證明被告
    對甲女為性交（口交）行為僅有1 次，原判決認定有數次，
    亦有未合；(3)被告所犯刑法第227條第1項之對於未滿十四歲
    之男女為性交罪，及同條第2 項之對於未滿十四歲之男女為
    猥褻之行為罪，應予分論併罰，原判決認屬吸收關係，僅論
    以對於未滿十四歲之男女為性交罪一罪，容有違誤；(4)被告
    於犯後已與被害人答成和解，並賠償損害新台幣120 萬元，
    有臺灣士林地方法院96年度訴字第1350號民事和解筆錄在卷
    可稽，原審未及審酌，亦有不當，是被告上訴意旨否認犯行
    部分，雖無理由，惟原判決既有上開可議，仍屬不可維持，
    自應由本院將原判決撤銷改判。爰審酌被告係甲女補習班教
    師，利用甲女自國小2 年級起，即受教於被告，對於被告師
    長形象根深蒂固，而對甲女取得監督權限之機會，不思愛護
    、教育之心，反藉甲女滿足自己性慾，再衡諸甲女既已表徵
    出害怕之情緒，被告仍執意為之，惡性非輕。而被告雖稱彼
    等間係男女朋友，惟此據甲女迭次堅決否認，復參酌甲女當
    時年幼對性行為全然不懂，又豈會藉此表達愛意，故甲女斯
    時表徵於外者應僅有對被告懼怕而已，而被告為智識正常之
    成年人，又豈有不知甲女乃係因受教於被告，對被告師長形
    象，根深蒂固，因心生懼怕而不敢反抗所致曲從。至迄甲女
    由國一升國二的暑假，雖不能排除因日久全無摻雜情感因素
    在內，但依甲女事後躲避被告等表現，應仍未至於社會常情
    之男女朋友關係，均已如前述，及被告犯後尚能坦承犯行，
    且以新台幣120 萬元成立和解，並履行完竣，而甲女處女膜
    幸無裂痕等一切情狀，分別量處如主文第二項所示之刑。又
    中華民國96年罪犯減刑條例，業於96年7月4日公布，同年月
    16日施行，被告上開連續對於未滿十四歲之女子為猥褻行為
    之犯行，其犯罪時間在96年4 月24日以前，且其宣告刑未逾
    有期徒刑1年6月，合於減刑條件，應依同法第2條第1項第3
    款減其宣告刑1/2後，再合併定其應執行刑。
七、按被告行為後，刑法第91條之 1關於強制治療之規定亦經修
    正，而強制治療係屬拘束人身自由之保安處分，並不適用刑
    法第2條第2項保安處分從新原則之規定，仍應依刑法第 2條
    第 1項之規定，適用最有利於行為人之法律（本院按：因此
    與罪刑無關，無庸與其他法律修正為綜合比較）。按被告行
    為時即修正前刑法第91條之 1規定：「犯第221條至第227條
    、第228條、第229條、第230條、第234條之罪者，於裁判前
    應經鑑定有無施以治療之必要，有施以治療之必要者，得令
    入相當處所，施以治療。前項處分於刑之執行前為之，其期
    間至治癒為止。但最長不得逾 3年。前項治療處分之日數，
    以1日抵有期徒刑或拘役1日或第42條第 4項裁判所定之罰金
    數額」；而修正後刑法第91條之1規定：「犯第221條至第22
    7 條、第228條、第229條、第230條、第234條、第332條第2
    項第2款、第334條第2款、第348條第2項第1款及其特別法之
    罪，而有下列情形之一者，得令入相當處所，施以強制治療
    ：一、徒刑執行期滿前，於接受輔導或治療後，經鑑定、評
    估，認有再犯之危險者。二、依其他法律規定，於接受身心
    治療或輔導教育後，經鑑定、評估，認有再犯之危險者。前
    項處分期間至其再犯危險顯著降低為止，執行期間應每年鑑
    定、評估有無停止治療之必要」，是95年7月1日起施行之刑
    法第91條之 1有關強制治療規定，雖將刑前治療改為刑後治
    療，但治療期間未予限制，且治療處分之日數，復不能折抵
    有期徒刑、拘役或同法第42條第 6項裁判所定之罰金額數，
    較修正前規定不利於被告，自應適用修正前之規定（最高法
    院96年度第3 次刑事庭會議決議參照）。查本案被告所犯上
    開之罪，經原審函囑行政院國軍退除役官兵輔導委員會臺北
    榮民總醫院就被告有無施以治療之必要實施鑑定，經該院綜
    合被告之個人生活史及病史、既往犯案史、事發前、後及當
    時精神狀態、精神狀況檢查、心理測驗及其他特殊檢查等評
    估，認被告目前無明顯精神科疾病及性倒錯疾症，再犯危險
    性評估屬中低危險，目前無施以強制治療之必要等語，有該
    院96年9月14日北總精字第0960018114號函暨精神鑑定書1份
    附卷可憑，參酌上開鑑定結果，本院認被告既無以強制方式
    對甲女為之，尚無強制其接受治療之必要，爰不予宣告令入
    相當處所，施以治療。
據上論斷，應依刑事訴訟法第369條第1項前段、第364條、第299
條第1項前段、刑法第2條第1項但書、第227條第1項、第2項，第
56條（修正前）、第51條第5 款（修正前），中華民國96年罪犯
減刑條例第2條第1項第3款、第7條，判決如主文。
本案經檢察官沈世箴到庭執行職務。
中    華    民    國    99    年    7     月    29    日
                  刑事第八庭審判長法  官  張傳栗  
                                  法  官  劉嶽承
                                  法  官  陳春秋
以上正本證明與原本無異。
如不服本判決，應於收受送達後十日內向本院提出上訴書狀，其
未敘述上訴之理由者並得於提起上訴後十日內向本院補提理由書
（均須按他造當事人之人數附繕本）。「切勿逕送上級法院」。
                                  書記官  李家敏
中    華    民    國    99    年    8     月    2     日

附錄：本案論罪科刑法條全文  
刑法第227 條
對於未滿十四歲之男女為性交者，處3 年以上10年以下有期徒刑
。
對於未滿十四歲之男女為猥褻之行為者，處6個月以上5年以下有
期徒刑。
對於十四歲以上未滿十六歲之男女為性交者，處7 年以下有期徒
刑。
對於十四歲以上未滿十六歲之男女為猥褻之行為者，處3 年以下
有期徒刑。
第一項、第三項之未遂犯罰之。

司法院資訊處製作；財團法人民間司法改革基金會備份。
